臺灣臺南地方法院刑事判決　　　　　　　　　　　　　　九十年度自字第二一四號
　　自　訴　人　甲○○
　　被　　　告　丙○○
　　指定辯護人　本院公設辯護人　乙○○
右列被告因偽造有價證券等案件，經自訴人提起自訴，本院判決如左：
    主  文
丙○○連續意圖為自己不法之所有，以詐術使人將本人之物交付，處有期徒刑伍月。
又連續意圖供行使之用，而偽造有價證券，處有期徒刑參年貳月。未扣案偽造甲○○
名義面額貳萬元之本票參拾柒張及偽造甲○○之印章壹枚，均沒收。應執行有期徒刑
參年肆月，未扣案偽造甲○○名義面額貳萬元之本票參拾柒張及偽造甲○○之印章壹
枚，均沒收。
    事  實
一、丙○○為甲○○配偶之胞姐，其於民國（下同）八十七年六月間邀集民間互助會
一會（以下簡稱系爭互助會）並自任會首，互助會期間自八十七年六月十日起至
    八十九年六月十日止，共計二十五會，每月一會，每會死會繳交新台幣（下同）
    五千元，活會則繳納四千元，標息固定為一千元，採內標制，而會員得標之順序
    則由會首事先排定。惟該互助會因參加人員不足，會首丙○○竟基於意圖為自己
    不法所有之概括犯意，及為使該互助會能順利成立，而將以前曾跟過其互助會且
    未表示要參加該次互助會之「廖秀霞、戊○○」列為該互助會之會員，並記載於
    會單上，丙○○並以該不實會員資料邀甲○○參加互助會，致甲○○信以為真陷
    於錯誤而參加五會，並自八十七年六月十日起至八十八年十月間止，陸續給付活
    會會款達四十二萬五千元。嗣互助會進行至八十八年十月後，丙○○因其本人財
    務困難，竟無端宣布止會，共計詐取甲○○四十二萬五千元之活會會款，經甲○○向其他會員及戊○○詢問後，始知上情。另丙○○之友人己○○於八十七年四
    月間邀集民間互助會一會並任會首，互助會期間自八十七年四月二十五日起至九
    十一年一月十日止，共計四十六會，每月一會，每會死會繳交二萬元，活會則繳
    納以二萬元扣除當月得標者之標息，而採內標制，會員要標會時，須書寫姓名及
    標息金額之標單參加競標，得標者向會首收取會款時，另須依剩餘會期之月數簽
    發同月數每張面額二萬元之本票交會首收執，爾後繳納一次死會會款則收回一張
    本票。丙○○除自己參加一會己○○之互助會外，竟未經甲○○之同意，以甲○○之名義又參加一會，並對己○○佯稱是甲○○委託其跟會，己○○亦不疑有她
    而同意，嗣丙○○除於八十七年六月十日得標外，又於八十七年十二月十日假冒
    甲○○之名義，偽造有甲○○署押及標息四千九百元之不實標單，執以參加競標
    並得標，足生損害於甲○○，並使己○○陷於錯誤而交付丙○○六十九萬八千七
    百元會款（自八十七年四月至八十七年十一月共有八位死會，扣除丙○○本身剩
    七會死會，死會會員共繳十四萬元，活會會員尚有三十七位，每位應繳金額為二
    萬元減四千九百元即一萬五千一百元，乘以三十七為五十五萬八千七百元，加上
    十四萬元即為六十九萬八千七百元），丙○○復基於意圖供行使之用之概括犯意
    ，於八十七年十二月十二日，在其位於屏東縣南州鄉○○路七五號住處，利用其
    不知情之女兒張滋晏代其連續在本票上書寫發票人「甲○○」、發票人地址台南
    縣新市鄉○○街二十四號、發票日八十七年十二月十二日、本票金額二萬元之本
    票計三十七張，丙○○再委由不知情之人篆刻「甲○○」之印章一枚，分別加蓋
    於上開三十七張本票上，以完成有價證券之偽造，並持之收付己○○收執。至九
    十年九月間，丙○○拒不繳納其冒用甲○○名義參加己○○互助會之死會會款，
    經己○○向甲○○催討，甲○○發覺有異，分別向己○○及丙○○查問，始悉上
    情。
二、案經甲○○向本院提起自訴。
    理  由
一、訊據被告丙○○固不否認有於右揭時、地自任會首召集互助會，自訴人有參加五
    會且該互助會已止會等情，惟矢口否認有何詐欺、偽造文書及偽造有價證券之犯
    行，辯稱：伊自己的互助會係八十八年五月間止會，並非自訴人所稱之八十八年
    十月，伊止會後已和自訴人結算清楚，並未積欠自訴人任何會款，自訴人所提出
    的三張會單都是伊任會首的同一個互助會沒錯，只是中途有會員更換，才又另印
    會單給自訴人，並無詐騙自訴人之事，至於己○○的互助會，是己○○的太太另
    邀自訴人參加一會，並非伊代自訴人參加的，自訴人將會款匯到伊帳戶後，伊領
    出來再幫她繳納，交給己○○的本票上面的字跡是伊女兒張滋晏所寫的沒錯，但
    是是自訴人趁伊不在，在伊家中叫伊女兒幫她寫的，印章也是自訴人自己蓋上去
    的，伊並未偽造自訴人的本票，之後自訴人拒絕繳納死會會款，伊又發現本票是
    自訴人騙伊女兒寫的，伊先生才幫自訴人墊款給己○○，一直繳到九十年八月份
    ，後來伊無法再繳，才叫己○○去向自訴人催討會款，伊並無自訴人所指之犯行
    云云。經查：
（一）自訴人確有參加被告為會首於八十七年六月間所起之民間互助會五會，業據自
      訴人提出會單影本一紙在卷可稽，且為被告所不爭執，堪信屬實。另自訴人提
      出同一互助會之不同會單影本三紙，被告亦供認均為伊提供給會員之系爭互助
      會會單無誤，被告雖辯稱：因中途有會員更換，才又另印會單給自訴人云云，
      然三張會單中其中二張均有記載會員「戊○○、廖秀霞」二人，有會單影本二
      紙在卷可憑，而證人戊○○到庭結證稱：「有參加過被告所起的互助會，但八
      十七年六月的五千元互助會我並未參加，我不知為何我及我姐的名字會列在會
      單上，我及我姐姐均未參加該五千元互助會」等語（詳本院九十年六月十三日
      訊問筆錄），依證人戊○○所述，其與廖秀霞自始至終未參加系爭互助會，被
      告卻將其二人列為會員記載在系爭互助會會單上，顯非單純之會員更換問題，
      而係被告以不實之人頭會員欺騙其他會員跟會，是被告於起會之初顯有不法意
      圖甚明，自訴人稱遭被告以不實會單欺瞞而跟會一節，自屬有據。被告另辯稱
      系爭互助會於八十八年五月間止會，並已和自訴人就會款部分結算清楚云云，
      惟被告就何時止會及與自訴人會帳部分，並無法舉證以實其說，而自訴人則提
      出數張八十八年間之郵政劃撥收據為證，其中一張之匯款日期為八十八年十月
      九日，有收據在卷可參，足見自訴人所稱繳交系爭互助會會款至八十八年十月
      間等語，俱屬事實，至於被告於審理中稱有還錢給自訴人三十萬元，並提出存
      摺影本為證，然該轉帳之日期為八十八年四月十六日，被告既稱同年五月間止
      會，則其如有與自訴人會帳結算會款事宜，必定係五月間或之後為之，豈有於
      八十八年四月十六日即先會帳匯款之理？況自訴人就被告所稱三十萬元部分，
      亦提出八十八年四月十五日之轉帳匯款單，匯款金額為三十一萬元，有台南區
      中小企銀跨行匯出匯款申請書影本一紙在卷可證，已足印證兩造間二筆匯款應
      係相互借貸關係，與系爭互助會會款無關。綜上所述，被告確有以不實會單之
      方式欺騙自訴人參加系爭互助會，且自訴人繳交會款至八十八年十月間，被告
      卻於同年十月間收取會款之後無故止會，共詐取自訴人會款達四十二萬五千元
      之事實應足以認定。
（二）關於己○○為會首之互助會部分，被告固辯稱未代自訴人參加，是己○○之妻
      主動邀自訴人參加該互助會云云，然(1)證人即己○○於本院審理時結證稱：「
    　當初是丙○○除本身外，另以甲○○名義跟會，共計二會。當時我不認識甲○○，丙○○說甲○○是她親戚，也要參與一會，我不疑有她，就同意，該二會
　　　皆已是死會，丙○○八十七年六月得標，甲○○八十七年十二月得標。所有過
　　　程我都未看過甲○○，平時會錢都是丙○○拿來，甲○○所得標的標金也是丙○○拿走，之後丙○○的死會會款仍有繳納，甲○○部份八十九年全年未繳納
　　　，我有催討，丙○○要我自己去找甲○○，之後我是根據本票的地址向甲○○
　　　催繳，本票是丙○○代替甲○○標會時開據給我。我目前有甲○○的本票有五
　　　張。丙○○的先生最近有來償還甲○○的會，付款至八月三十一日，尚欠八十
　　　九年九月至九十一年一月共五會未付。我曾拿本票去催繳時，丙○○的先生說
　　　他不知有跟會的事，他先生說本票不是她太太寫的，是甲○○手抱小孩不方便
　　　開票時，叫她女兒寫的。我有在潮州火車站親自問過丙○○的女兒本票是否她
　　　寫，她回答說是」等語（詳本院九十年十月十五日審判筆錄），證人己○○之
      妻丁○○則到庭證稱：「被告及自訴人二人都有跟我先生的互助會，自訴人部
　　　分，被告說自訴人也要跟的。我並不認識自訴人，我沒有邀請她參加我先生的
　　　互助會。是被告說自訴人要跟會的，自訴人的會款也都是被告拿來付的，也是
　　　被告幫自訴人投標的，會款我是交給被告。八十七年十二月得標，八十八年均
　　　有付會款，八十九年就沒有付會款，我們有去找被告要會款，她不付我們才寄
　　　一封信給自訴人」等語（詳本院九十年十一月二十八日審判筆錄），按己○○
      夫妻並不認識自訴人，反而與被告間原本熟識，渠等所為證詞當無偏頗自訴人
      之理，則被告所稱係丁○○主動邀請自訴人參加己○○之互助會云云，已有不
      符，另依渠等所述證詞，自訴人跟會部分是被告代為之，且之後有關自訴人跟
      會繳納活會、死會會款、標會及領取得標金等，均係被告所為，渠等均未曾接
      觸過自訴人，核與自訴人所述未曾接觸過己○○夫婦等語相符。而該互助會如
      係自訴人委請被告代其參加，即便繳納會款事宜均由被告代為行之，通常標得
      會款時自訴人應會親自前往會首處領取，然本件卻係被告代為領取會款，已與
      常情有違，且本件以自訴人名義得標之金額高達六十九萬八千七百元，依常理
      而論，既然由被告代自訴人領取會款，表示自訴人當時未在屏東，則被告代為
      領取會款後，以伊與自訴人間常以匯款作為彼此間金錢借貸之方式，理應匯款
      予自訴人，惟被告並無法提出匯款之證明，又被告如係現金給付給自訴人，除
      非自訴人在得標後不久或一、二日內即至屏東，否則被告應會先將將近七十萬
      元之會款存入金融機構，以策安全，然被告亦無此記錄以供調查，是自訴人所
      稱其未參加己○○之互助會，也未取得會款等語，應堪採信。(2)被告之女張滋
      晏雖到庭證稱：「（問：本票的字跡是否你的？提示本票）是的，舅媽甲○○
      說要幫她女兒洗澡，因我不會寫，就按照她教的寫，印章是甲○○自己蓋的，
      她蓋完後就叫我拿去己○○家，甲○○當時每個禮拜都會到我家來玩，當天家
      中無其他大人在。（問：己○○或其太太有無找你問過本票之事？）無。是爸
      、媽問我有無幫人寫本票，我才說是我幫舅媽寫的」等語（詳本院九十年十月
      十五日審判筆錄），惟查，本件以自訴人名義標得己○○互助會之日期為八十
      七年十二月十日，有己○○提出之會單影本一紙在卷可按，而本票之發票日期
      則為八十七年十二月十二日，亦有本票影本四紙附卷足參，再者依民間互助會
      標會習慣，通常會首均在得標後第三日向會員收齊會款交給得標者，如第三日
      尚未收齊會款，會首亦會自行墊款將會款全數交給得標會員，本件互助會亦在
      會單上載明得標者須於當月十二日開立本票，有前述會單可證，故得標者開立
      本票交給會首時，通常均可順便領取會款。本件互助會自訴人名義部分既為八
      十七年十二月十日得標，則張滋晏代為簽發本票之日期應正如本票上所載發票
      日為八十七年十二月十二日，如張滋晏前開證述屬實，則當日自訴人既在被告
      家中，而本會會首己○○家又離被告家不遠，自訴人委託張滋晏簽發本票完畢
      後，當可親自將本票交給會首己○○，並同時領取會款六十九萬八千七百元，
      豈會將本票委由張滋晏交給己○○而未領錢之理？是張滋晏所稱是自訴人在伊
      家中叫伊書寫本票並由伊將本票交給己○○云云，實有可疑。況己○○夫妻均
      證稱自訴人得標會款是交給被告，已如前述，自訴人甲○○如果真如張滋晏所
      言每個禮拜都到被告家中玩，八十七年十二月十二日又在被告住處，怎會不親
      自向會首己○○領取會款而委由被告代領？是證人張滋晏前述證詞顯非實情，
      而係偏袒被告之詞，無可採信。(3)且被告亦稱其夫代自訴人墊付死會會款給己○○，墊付至九十年八月間，雖其辯稱因本票係伊女兒代自訴人簽發，所以伊
      先生才不得已墊付該筆款項，然其所辯如屬實，既然會款由自訴人領取之後，
      由八十九年間起即拒不繼續繳納死會會款，衡情被告應會向自訴人催討代墊之
      會款，然直至自訴人已對被告提起本件自訴，被告仍不曾在審理過程中要求自
      訴人返還代墊之會款款項，亦有悖於常情，而無足採信。(4)綜上所述，被告交
      給會首己○○之以自訴人名義簽發之本票為其女兒張滋晏於八十七年十二月十
      二日在被告住處所書寫無誤，而依前開調查所得證據顯示，自訴人當日應未出
      現在被告住處，則上揭本票顯係被告命其不知情之女兒簽發，而本票既非自訴
      人所寫或自訴人請張滋晏代為簽發，自訴人對於簽發本票一事亦全然不知，則
      本票上自訴人之印章亦非實在，應係被告委請不知情之人篆刻「甲○○」之印
      章，分別加蓋於上開三十七張本票上無訛，被告空言否認，顯係卸責之詞，均
      不足採信。(5)本件己○○之互助會競標時須出具載有會員名稱及標息之標單，
      此為被告所自認，自訴人既未參加該互助會已如前述，則八十七年十二月十日
      以自訴人名義得標之標單，顯係被告所偽造。本案事證已臻明確，被告犯行足
      以認定，應依法論科。
二、按被告丙○○意圖為自己不法之所有，以不實會員名單之會單，致使自訴人陷於
    錯誤而參加系爭互助會，並陸續繳納四十二萬五千元之會款，核被告所為，係犯
    刑法第三百三十九條第一項之詐欺取財罪；另被告以自訴人名義參加己○○之互
    助會，偽造不實之標單持以參加競標，得標後又意圖供行使之用而偽造自訴人名
    義之本票三十七張交付會首，致使己○○陷於錯誤而交付六十九萬八千七百元之
    會款，核其所為，係犯刑法第二百零一條第一項之偽造有價證券罪、同法第二百
    十六條、第二百二十條第一項（標單為準私文書）、第二百十條行使偽造準私文
    書罪、第三百三十九條第一項之詐欺取財罪。其偽造標單上自訴人署押之行為，
    應為偽造準私文書行為之部分行為，其偽造準私文書後復持以行使，偽造之低度
    行為應為行使之高度行為所吸收，均不另論罪。其偽造有價證券後復持以行使，
    行使之低度行為為偽造之高度行為所吸收，不另論罪。又其連續偽造三十七張本
    票上「甲○○」之簽名及印文，係偽造有價證券之階段行為，亦不另論罪。被告
    利用不知情之女兒偽造自訴人簽名及某刻印店人員偽刻自訴人之印章用於前揭本
    票上，係偽造有價證券之間接正犯。被告多次偽造有價證券、於系爭互助會詐欺
    取財犯行，均時間緊接、方法相同，觸犯構成要件相同之罪，顯係基於概括之犯
    意為之，為連續犯，均應依刑法第五十六條之規定，以一罪論，並加重其刑。被
    告於己○○互助會中所犯偽造有價證券罪、行使準私文書罪及詐欺取財罪三罪間
    ，有方法結果之牽連犯關係，應從一重之連續偽造有價證券罪處斷。其於系爭互
    助會之詐欺取財犯行與上述偽造有價證券罪犯行，犯意各別，罪名互殊，應予分
    論併罰。爰審酌被告之犯罪動機、目的、手段、及其品行、詐騙所得金額、犯罪
    所生之危害、犯罪後之態度等一切情狀，分別量處如主文所示之刑，並定其應執
    行刑，以資懲儆。
三、未扣案之偽造甲○○名義本票三十七紙，應依刑法第二百零五條規定諭知沒收；
    偽造甲○○之印章一枚，雖未扣案，惟未能證明業已滅失，仍應依刑法第二百十
    九條規定併予宣告沒收。至於被告偽造自訴人名義之標單，自八十七年十二月十
    日至今已逾三年，既未尋獲應已丟棄滅失，故不予宣告沒收該標單及其上偽造之
    自訴人署押，併此敘明。
據上論斷，應依刑事訴訟法第三百四十三條、第二百九十九條第一項前段、刑法第五
十六條、第二百零一條第一項、第二百十六條、第二百二十條第一項、第二百十條、
第三百三十九條第一項、第五十五條、第五十一條第五款、第二百零五條、第二百十
九條、罰金罰鍰提高標準條例第一條前段，判決如主文。
中      華      民      國    九十一    年      三      月　　　二十九  日
                                  臺灣臺南地方法院刑事第一庭
                                          法  官  黃　光　進
右正本證明與原本無異。
如不服本判決，應於判決送達後十日內，向本院提出上訴狀。
                                          書記官  陳　登　拋
中      華      民      國    九十一    年      三      月      　　    日
附錄本案論罪科刑法條全文：
刑法第二百零一條
意圖供行使之用，而偽造、變造公債票、公司股票或其他有價證券者，處三年以上十
年以下有期徒刑，得併科三千元以下罰金。
行使偽造、變造之公債票、公司股票或其他有價證券，或意圖供行使之用，而收集或
交付於人者，處一年以上七年以下有期徒刑，得併科三千元以下罰金。
刑法第三百三十九條第一項
意圖為自己或第三人不法之所有，以詐術使人將本人或第三人之物交付者，處五年以
下有期徒刑、拘役或科或併科一千元以下罰金。以前項方法得財產上不法之利益或使
第三人得之者，亦同。
前二項之未遂犯罰之。
刑法第二百二十條
在紙上或物品上之文字、符號、圖畫、照像，依習慣或特約，足以為表示其用意之證
明者，關於本章及本章以外各罪，以文書論。錄音、錄影或電磁紀錄，藉機器或電腦
之處理所顯示之聲音、影像或符號，足以為表示其用意之證明者，亦同。
稱電磁紀錄，指以電子、磁性或其他無法以人之知覺直接認識之方式所製成之紀錄，
而供電腦處理之用者。
刑法第二百一十六條
行使第二百十條至第二百十五條之文書者，依偽造、變造文書或登載不實事項或使登
載不實事項之規定處斷。
刑法第二百一十條
偽造、變造私文書，足以生損害於公眾或他人者，處五年以下有期徒刑。
